臺灣臺中地方法院民事判決　九十一年度重訴字第一九四號
　　原　　　告　乙○○
　　被　　　告　甲○○
右當事人間請求履行契約事件，本院判決如左：
    主      文
被告應將坐落台中縣烏日鄉○○○段一三之四地號土地，地目田，面積二一四六平方
公尺，應有部分0000000分之0000000之所有權移轉登記予原告。
原告其餘之訴駁回。
訴訟費用由被告負擔。
    事      實
甲、原告方面：
一、聲明：
  (一)先位聲明：被告應將坐落台中縣烏日鄉○○○段一三之四地號，地目田，面積二
    一四六平方公尺土地內，如原告九十一年五月三十日準備書狀附圖所示Ｈ部分，
    面積一五六一˙一七四平方公尺之土地分割出，並將該部分土地所有權移轉登記
    予原告。
  (二)備位聲明：如主文第一項所示。
二、陳述：
  (一)原告與被告之夫林換得，於民國六十七年十二月四日，分別出資購買分割前台中
    縣烏日鄉○○○段一三地號，面積五八四二平方公尺土地，原告買受取得之土地
    為不動產協議書附圖所示Ａ，面積二四六一˙一七四平方公尺土地。因當時農業
    發展條例第三十條規定，每宗耕地不得分割及移轉共有，故約定暫以林換得名義
    買受，並與被告約定上開土地全部信託登記為被告所有，待將來法令許可時再予
    移轉共有或分割。
  (二)嗣上開土地在八十八年五月十二日經台中縣政府徵收三六四九平方公尺，其餘未
    被徵收之土地則分割出同段一三之四地號（面積二一四六平方公尺）及同段一三
    之五地號（面積四七平方公尺）土地，原告買受之Ａ部分土地，經徵收九百平方
    公尺後，尚有如附圖所示Ｈ部分，面積一五六一˙一七四平方公尺土地未被徵收
    ，茲農業發展條例第三十條所定耕地不得移轉為共有之限制既已取消，原告自得
    自得基於上開協議書或終止信託關係依信託物返還請求權及不當得利返還請求權
    關係，請求被告將上開Ｈ部分土地分割出，並移轉所有權予原告。為此求為判決
    如先位聲明所示。
  (三)又系爭一三之四地號面積僅為二一四六平方公尺，尚未達農業發展條例第十二條
    所定最小土地面積二五００平方公尺（０˙二五公頃）之限制，若鈞院因而認為
    上開土地不得再分割，則農業發展條例第三十條既已刪除不得移轉為共有之規定
    ，被告亦應按原告應取得土地之面積移轉上開土地應有部分予原告，為此求為判
    決如備位聲明所示。
  (四)又兩造間係以信託登記之方式，將原告與被告之夫林換得分別買受之農地，先行
    登記在被告名義，業經鈞院八十九年度訴字第一０一二號、台灣高等法院台中分
    院八十九年度上字第四九五號請求返還不當得利事件認定明確，故本件應受上開
    確定判決既判力所及。
三、證據：提出承購不動產協議書、不動產買賣契約書、土地所有權狀、土地分割圖
    、地籍圖謄本各乙件、土地登記謄本二件、本院八十九年度訴字第一０一二號請
    求返還不當得利事件訴訟資料為證。
乙、被告方面：
一、聲明：駁回原告之訴。
二、陳述：
  (一)不同意訴之追加。
  (二)被告之夫林換得在六十七年十二月四日向訴外人林永池買受分割前台中縣烏日鄉
    ○○○段一三地號土地，原告為該買賣之介紹人，林換得即依買賣契約第八條自
    由指定登記權利人為被告，故被告係基於林換得自由指定登記權利人之行為而取
    得土地所有權。原告就上開買賣雖有出資，亦屬原告與林換得間之法律關係，與
    被告無涉。原告主張其與被告約定信託登記云云，既將上開法律關係混為一談，
    自屬無理由。
  (三)原告與被告簽訂「承購不動產協議書」，乃因被告經其配偶林換得指定為系爭土
    地登記名義人，始代出資者林換得簽訂上開協議書，其目的在將協議書附圖編號
    Ａ部分土地交與原告使用，自不得因原告取得使用權即解讀為兩造間有信託或分
    割之協議。又該「承購不動產協議書」第二條係約定：「經雙方議定前列不動產
    之分配是基於雙方使用及政令規定可分割時，分配所有權取得之便所決定之分配
    位置，惟分割前欲出讓前列不動產，必須取得對方書面同意始可為之。即經同意
    後所為之一切權利義務由甲、乙雙方均應各半享受及負擔」等語。核其內容，並
    無約定該筆土地於法令許可時，得移轉為兩造共有，原告請求移轉應有部分云云
    ，顯屬無據。
  (四)況協議書已附有「政令規定可分割時」之條件，在條件未成就前，協議自不生效
    力。而在農業發展條例及土地法於八十九年一月二十六日修正取消農地共有之限
    制規定前，兩造依該協議書所分配使用之土地已因台中縣政府八十八年五月十二
    日之徵收而無從履行，故上開協議在發生效力前即無從履行，依民法第二百四十
    六條該協議為無效，被告自毋庸受其拘束。
  (五)鈞院八十九年度訴字第一０一二號、台灣高等法院台中分院八十九年度上字第四
    九五號請求返還不當得利事件與本件並非同一訴訟標的法律關係，不受既判力所
    及。
  (六)按「私有農地所有權之移轉，其承受人以能自耕者為限，……違反前項規定者，
    其所有權之移轉無效，土地法第三十條第一項、第二項定有明文。被上訴人與訴
    外土陳忠正就系爭土地所訂立之買賣契約，因系爭土地之地目為田，而陳忠正不
    具有自耕能力，依上開規定，應屬無效。又系爭土地雖登記為上訴人所有，惟係
    因陳忠正無自耕能力，故以上訴人之名義而為之信託登記，此一信託登記，於登
    記時並無其他信託目的，則該登記僅屬消極信託，當難認為合法有效。」此經最
    高法院著有八十年度台上字第二七００號判決可參。故農地買受人若僅為規避行
    為時法律關於農地所有權移轉之限制規定，並無其他信託目的，而將所買受之農
    地信託登記為名義人所有則屬消極信託而為無效。依原告起訴所為主張，原告顯
    然只是為了規避當時土地法及農業發展條例關於農地不得移轉共有之限制規定，
    並無其他信託目的，而將所買受之土地信託登記於被告名下，故縱原告上開主張
    為真（被告否認），其主張之兩造間信託關係亦屬消極信託登記行為而為無效。
    故兩造間並無信託關係可言。是原告主張依終止信託關係後之信託物返還請求權
    請求移轉系爭土地所有權云云，自屬無據。
三、證據：提出不動產買賣契約書乙件為證。
    理      由
甲、程序方面：按訴狀送達後，原告基於同一基礎事實而為請求，而將原訴變更或追
    加他訴者，為擴大訴訟程序解決紛爭之機能，應予准許，此觀民事訴訟法第二百
    五十五條第二款規定自明。原告提起本件訴訟，請求被告移轉系爭土地應有部分
    0000000分之0000000予原告，嗣於訴訟程序進行中，追加請求移
    轉系爭土地特定部分如附圖所示Ｈ部分土地予原告，要屬基於同一基礎事實而為
    請求，依上開說明，自應准許。被告不同意云云，尚屬無據。
乙、實體方面：
一、原告主張：伊於六十七年十二月間與被告之夫林換得共同出資，買受坐落台中縣
    烏日鄉○○○段十三號，面積五八四二平方公尺土地（以下稱系爭土地），其中
    伊與林換得各自買受二四六一˙一七四平方公尺，其餘為第三人林邱清涼、葉行
    宗、林德男、陳樹發等人買受，在買受該土地當時，各人所買受之土地位置即已
    確定，伊將所買受之土地信託登記為被告所有，且兩造於八十一年六月二十五日
    簽訂之承購不動產協議書，約定就不動產協議書附圖所示Ａ部分，面積二四六一
    ˙一七四平方公尺為伊所有，附圖所示Ｂ、Ｃ部分，面積二四六一˙一七四平方
    公尺為被告所有，並約定將來法令可以分割時，願依照上開附圖之分割位置分割
    ，各取得所有，嗣台中縣政府公告徵收系爭土地一部分即三六四九平方公尺土地
    ，爰依信託關係終止後之信託物代替物返還請求權、不當得利返還請求權、兩造
    所訂協議書之約定，且本件應受鈞院八十九年度訴字第一０一二號、台灣高等法
    院台中分院八十九年度上字第四九五號、最高法院九十一年度台上字第四一六號
    請求返還不當得利事件確定判決既判力所及等語，求為判決如先位聲明所示，惟
    若因上開土地仍不能分割，仍請求判決如備位聲明所示。被告則以：伊係因林換
    得指定登記名義人而取得土地所有權，原告與林換得間之法律關係與被告無涉。
    且依兩造上開協議書第二條觀之，原告並無請求移轉應有部分之權利。況原告主
    張縱係真實，原告既規避當時法令關於農地不得移轉共有之限制而將土地以被告
    名義登記，其消極信託登記行為而為無效，兩造自無信託關係可言等語置辯。
二、按訴訟標的於確定之終局判決中經裁判者，當事人不得就該法律關係更行起訴，
    又當事人以確定之終局判決為基礎，於新訴訟用作攻擊防禦方法時，就訴訟標的
    之法律關係，訴訟當事人仍應受其既判力之拘束。又既判力僅以訴訟標的法律關
    係為其客觀範圍，不及於判決理由中之判斷，故後訴訟更行起訴之法律關係，或
    其所用之攻擊防禦方法，僅受前一訴訟確定判決所裁判之訴訟標的法律關係之拘
    束，在前一訴訟確定判決已裁判之訴訟標的以外之訴訟上爭點，受訴法院仍得本
    於證據法則及論理法則自為判斷（民事訴訟法第四百條第一項、最高法院四十二
    年度台上字第一三０六號判例、五十一年度台上字第一０四一號判例參照）。本
    院八十九年度訴字第一０一二號、台灣高等法院台中分院八十九年度上字第四九
    五號、最高法院九十一年度台上字第四一六號請求返還不當得利事件，係就兩造
    間關於系爭土地徵收補償費涉訟，其訴訟標的之法律關係與本件並非同一，揆諸
    首開說明，本院不受上開確定終局判決既判力之拘束，合先敘明。
三、原告主張其與被告之夫林換得於六十七年十二月四日各自出資購買前開土地，分
    別取得面積二四六一‧一七四平方公尺之土地，並約定信託登記為被告名義等情
    ，業據提出不動產買賣契約書、承購不動產協議書、土地所有權狀、土地分割圖
    、地籍圖謄本各乙件、土地登記謄本二件為證，被告雖否認兩造上開協議書之效
    力，惟：
  (一)查被告之夫林換得於六十七年十二月四日，出名向林永池購買系爭土地，於六十
    八年一月二十四日辦理移轉登記與被告，又兩造於八十一年六月二十五日訂立承
    購不動產協議書等情，為兩造所不爭執。查上開協議書約定：「立協議書人甲○
    ○（以下簡稱甲方）及立協議書人乙○○（以下簡稱乙方）雙方於民國陸拾柒年
    拾貳月肆日對開出資共同承購後列不動產，議定條件如次：第一條：甲乙雙方出
    資相同，承購後列不動產，經雙方議定如左次之分配：(一)土地部分：台中縣烏日
    鄉○○○段十三號田四則，面積０‧五八四二公頃全部因係農地暫以甲方名義登
    記，所有權甲、乙雙方各為二分之一持分，待政府法令規定，可以分割時，雙方
    同意所有權分配取得之位置如後列附件圖示：（略）‧‧」。揆其內容，已明確
    承認兩造共同出資購買系爭土地，且上開協議書並將林換得與林永池上開買賣契
    約書附於協議書之後，加蓋騎縫章，有該不動產協議書附卷可稽，而系爭土地於
    六十八年一月二十四日辦理移轉登記為被告所有，其登記原因為買賣，發生日期
    為六十七年十二月四日，亦有土地登記謄本可參，故兩造間既以上開協議書明確
    認定上開買賣事宜，被告空言抗辯此係其夫林換得與原告之法律行為，而否認兩
    造間有信託關係存在云云，即不足取。
  (二)按農地所有權之移轉，其承受人以能自耕者為限，並不得移轉為共有；違反前項
    規定者，其所有權之移轉無效，修正前土地法第三十條第一項、第二項定有明文
    ，又每宗耕地，不得分割移轉為共有，修正前農業發展條例第三十條復有明定。
    上開規定，僅係就農地買賣所有權移轉之物權行為所為限制，非謂移轉農地所有
    權之債權契約，亦屬無效。次按以不能之給付為契約標的者，其契約為無效。但
    其不能情形可以除去，而當事人訂約時並預期於不能之情形除去後為給付者，其
    契約仍為有效，民法第二百四十六條第一項定有明文。本件兩造上開承購不動產
    協議書，已明確承認兩造共同出資購買系爭土地，並暫以被告名義登記，待政府
    法令規定可以分割時，各分配取得如協議書附圖所示位置，上開約定，並非移轉
    農地所有權之物權行為，且兩造於訂約時已預期不能之情形除去後為給付，依民
    法第二百四十六條第一項但書之規定，應仍為有效。
  (三)再查：上開協議書第一條：「... 後列不動產，經雙方議定如左次之分配：(一)土
    地部分：台中縣烏日鄉○○○段十三號田四則，面積０‧五八四二公頃全部因係
    農地暫以甲方名義登記，所有權甲、乙雙方各為二分之一持分，待政府法令規定
    ，可以分割時，雙方同意所有權分配取得之位置如後列附件圖示：「Ａ」位置
    全部所有權為乙方（即原告）分配取得。「Ｂ」「Ｃ」兩位置全部所有權為甲
    方（即被告）分配取得。「Ｅ」位置包括地上建物，由原地主林炳鴻（林邱清
    涼之夫）所取得。「Ｆ」位置已出讓與葉行宗、林德男、陳樹發三位所有。
    「Ｇ」位置全部已被政府徵收完畢」之約定，且該承購不動產協議書附圖Ａ部分
    及Ｂ、Ｃ部分所示面積二四六一‧一七四平方公尺，Ａ部分蓋有原告印文，Ｂ、
    Ｃ部分蓋有被告印文，第二條：「經雙方議定前列不動產之分配是居於雙方使用
    及政令規定可分割時，分配所有權取得之便所決定之分配位置，惟分割前欲出讓
    前列不動產，必須取得對方書面同意始可為之。即經同意後，所為之一切權利義
    務由甲、乙雙方均應各半享受及負擔‧‧」，顯見兩造訂立協議書時，對於前開
    農地已明確指定Ａ及Ｂ、Ｃ相同之面積、位置，除有雙方以書面同意讓與系爭土
    地之情形外，即就各自取得之前揭Ａ及Ｂ、Ｃ部分，各自享受其權利及負擔義務
    。故系爭土地一部分雖經政府徵收，上開因政府徵收行為所生不利益，仍應依兩
    造約定意旨各自負擔。故被告以兩造縱有信託關係，亦因政府之徵收行為，使該
    承購不動產協議書發生效力前無從履行，而自始確定不能，依民法第二百四十六
    條規定，係屬無效云云，不足採取。
四、又查兩造上開承購協議書，係就修正前土地法第三十條、農業發展條例第三十條
    所為約定，上開約定，並已預期就上開法令修正後，農地所有權不能移轉為共有
    或分割之情形除去後為給付，自屬有效，已如前述。惟農業發展條例經八十九年
    一月二十六日總統 (88)華總 (一)義字第8900017  370號令修正公布全文七十七
    條，並在九十一年一月三十日總統 (91)華總一義字第09100019010號令再度修正
    ，每宗耕地分割後每人所有面積未達○‧二五公頃者，仍不得分割（修正後第十
    第十六條參照）。原告主張上開土地在八十八年五月十二日經台中縣政府徵收三
    六四九平方公尺，其餘未被徵收之土地則分割出同段一三之四地號（面積二一四
    六平方公尺）及同段一三之五地號（面積四七平方公尺）土地，原告買受之Ａ部
    分土地，經徵收九百平方公尺後，尚有如原告九十一年五月三十日準備書狀附圖
    所示Ｈ部分，面積一五六一˙一七四平方公尺土地未被徵收，固堪信真實，惟查
    上開Ｈ部分，面積僅一五六一˙一七四平方公尺，系爭土地全部面積亦僅為二一
    四六平方公尺，均未達上開法令所定最小土地面積二五００平方公尺（０˙二五
    公頃）之限制，原告先位聲明求為判決被告將上開Ｈ部分之土地分割出，並將該
    部分土地所有權移轉登記予原告，即屬無據，應予駁回。
五、原告先位之訴既經駁回，其請求就備位之訴予以裁判之解除條件即已成就。查：
    兩造協議書既約定：「甲乙雙方出資相同，承購後列不動產，經雙方議定如左次
    之分配：(一)土地部分：台中縣烏日鄉○○○段十三號田四則，面積０‧五八四二
    公頃全部因係農地暫以甲方名義登記，『所有權甲、乙雙方各為二分之一持分』
    ，待政府法令規定，可以分割時，雙方同意所有權分配取得之位置如後列附件圖
    示‧‧」等語，顯見兩造同意如未能依政府法令分割取得前揭Ａ及Ｂ、Ｃ等特定
    部分之所有權，亦應按其相當面積取得其應有部分，故原告備位聲明求為判決移
    轉應有部分，即無不合。從而，原告依據協議書及信託關係終止後之信託物返還
    請求權，請求判決如備位聲明所示，為有理由，應予准許。
六、本件判決之基礎已臻明確，兩造其餘攻擊防禦方法及舉證，核與判決結果並無影
    響，爰不另一一論述，併此敘明。
七、據上論結：本件原告先位之訴為無理由，備位之訴為有理由，依民事訴訟法第七
    十九條但書，判決如主文。
中　　　華　　　民　　　國　　九十一　　年　　　六　　　月　　 十三 　　日
                                  臺灣臺中地方法院民事第三庭
~B法　　　官　林慧貞
右為正本係照原本作成
如對本判決上訴須於判決送達後二十日內向本院提出上訴狀
中　　　華　　　民　　　國　　九十一　　年　　　六　　　月　　 十四 　　日
~B法院書記官
